【裁判字號】    97,簡上,178
【裁判日期】    970805
【裁判案由】    恐嚇取財
【裁判全文】
臺灣彰化地方法院刑事判決             97年度簡上字第178號
上  訴  人  臺灣彰化地方法院檢察署檢察官
被      告  甲○○
上列上訴人因被告恐嚇取財案件，不服本院九十七年度簡字第三
二號中華民國九十七年五月十六日第一審簡易判決（原聲請簡易
判決處刑案號：九十六年度偵字第七七０五號），及檢察官移送
併案審理（九十七年度偵字第四六七三號），提起上訴，本院管
轄第二審合議庭判決如下︰
    主  文
原判決撤銷。
甲○○幫助意圖為自己不法之所有，以恐嚇使人將本人之物交付
，處有期徒刑伍月，如易科罰金，以新臺幣壹仟元折算壹日。
    事  實
一、甲○○明知個人之帳戶關係本身之信用具有一身專屬之性質
    ，在現今金融機構開立帳戶使用並無特殊之條件與困難，而
    一般人均係使用自己之帳戶，如涉及使用他人之帳戶常與財
    產犯罪密切相關，且取得他人存摺之目的在於收取贓款及掩
    飾犯行使之不易遭人追查，其在能預見姓名、年籍及住居所
    均不詳之成年男子收受帳戶之目的係欲隱匿真實身分，以供
    犯罪集團進行恐嚇取財、詐欺犯罪所用下，竟乃基於幫助他
    人恐嚇取財、詐欺取財之不確定犯意，而其發生並不違背其
    本意之認識下，竟不顧他人所可能遭受之危害，容任他人藉
    以遂行犯罪，於民國九十六年七月十二日至同年八月三日間
    某日，在不詳處所，將其向臺灣郵政股份有限公司彰化埔心
    郵局申請開設帳戶戶名甲○○、局號0000000號、帳
    號0000000號之存摺、印章、提款卡及提款卡密碼等
    物，交付予不詳姓名、年籍之成年人使用。嗣該不詳姓名、
    年籍之成年人與其所屬之犯罪集團成員即基於詐欺取財、恐
    嚇取財之犯意，(一)於九十六年八月三日，撥打電話予曾美麗
    ，向曾美麗佯稱：你積欠新臺幣（下同）五萬元之手機費用
    ，需按指示匯款繳納等語，致曾美麗不疑有他而陷於錯誤，
    旋於同日下午三時三十七分許，依指示將五萬元匯入該詐騙
    集團成員所提供之甲○○所交付之上開帳戶內。嗣經曾美麗
    察覺有異，始報警處理，並循線查知上情。(二)於九十六年八
    月七日上午十時三十分許，撥打電話向乙○○恫稱：你大哥
    陳進華欠我們九十餘萬元，你要先匯款過來，否則我們將會
    對你大哥不利等語，使乙○○因而心生畏懼，而於同日上午
    十一時四十五分許，依指示將四萬九千元匯入甲○○之上開
    郵局帳戶內，嗣乙○○匯款後返家，發現其兄業已在家，乃
    報警處理，並循線查知上情。
二、案經彰化縣警察局溪湖分局報請臺灣彰化地方法院檢察署檢
    察官聲請簡易判決處刑及檢察官移送併案審理（九十七年度
    偵字第四六七三號）。
    理  由
一、訊據上訴人即被告甲○○（以下簡稱被告）雖矢口否認有交
    付上開帳戶與姓名、年籍不詳之成年人之幫助詐欺取財、恐
    嚇取財之犯行，辯稱：我是將該帳戶存摺等證件放在機車置
    物箱內，而我又將機車借我朋友，我也不知道該帳戶存摺等
    證件是何時遺失，直到警察去找我的時候，我才知道我的存
    摺遺失云云。然查：
（一）該姓名、年籍不詳之成年人及所屬之詐欺集團成員以被告
      所交付之上開帳戶為犯罪工具，用以詐欺取財之事實，業
      經被害人即證人曾美麗及乙○○分別於偵查及警詢中證述
      綦詳，此外並有甲○○開戶基本資料、立帳申請書、客戶
      交易歷史清單、郵政國內匯款執據各一份在卷可稽，足徵
      被告所申設之上開帳戶，確遭詐騙集團成員作為實施詐欺
      取財及恐嚇取財之用。
（二）又被告於偵查中雖稱：機車裡面有存摺、印章、提款卡，
      密碼是寫在存摺裡面等語，然一般申請人向金融機構申請
      開設帳戶並核發提款卡後，金融機構均會列印原始密碼單
      交予申請人，並告知申請人應在該金融機構所設置之自動
      櫃員機操作變更密碼程序，始得為密碼之變更，故一般申
      請人在領得提款卡後，旋即會在申辦之金融機構所在地設
      置之自動櫃員機為密碼之變更，其目的係在變更為自己容
      易記憶之號碼。而被告竟謂其提款卡之密碼全寫在存摺裡
      ，並將存摺、提款卡及印章等物同放，而為防止存摺、提
      款卡遺失遭人盜領帳戶內款項，依常情應無可能將提款卡
      之密碼記載在存摺內，是取得被告帳戶之人，其得以知悉
      該郵局帳戶及提款卡之密碼，應係被告所告知無訛，被告
      上開舉動亦顯與常情不合。再參以被告使用其上開郵局帳
      戶之次數相當頻繁，此有被告之客戶歷史交易清單在卷可
      稽，惟被告於九十六年七月十二日為存入現金二千元，並
      於同日將該二千元轉存他人帳戶後，即未再使用該帳戶，
      直至九十六年八月三日被害人曾麗美遭詐騙集團成員詐騙
      始匯入五千元，此與被告使用該帳戶之習慣炯異，且被告
      既常使用上開帳戶，怎可能於警方向其詢問時即九十六年
      八月八日上午十一時左右即警方向其詢問時其始知帳戶遺
      失。且稍有社會歷練、經驗之人，均知提款卡應與其存摺
      、密碼分別保存，或者將密碼牢記心中，而不在任何物體
      上標示或載明密碼，以免徒增帳戶款項遭人持提款卡併同
      輕易得知之密碼盜領款項，被告為六十四年次之人，已有
      社會歷練，衡情被告豈有刻意將之記載於存摺裡，而徒增
      帳戶款項遭人盜領之風險，被告所辯實難採信。況查詐騙
      、恐嚇集團以他人帳戶供作款項出入之帳戶，衡諸常情，
      通常會先取得帳戶所有人之同意才使用，否則一旦帳戶所
      有人掛失，被害人匯入之款項即遭凍結無法提領，帳戶所
      有人反可輕易辦理補發存摺、變更印鑑、密碼，將詐騙、
      恐嚇取得之款項提領一空，詐欺集團自不可能冒此風險。
      由此益徵被告所辯，核與事理有違，所辯顯係卸責之詞，
      無足憑採。
（三）按刑法上之故意，區分直接故意（確定故意）與間接故意
      （不確定故意），「行為人對於構成犯罪之事實，明知並
      有意使其發生者」為直接故意，「行為人對於構成犯罪之
      事實，預見其發生而其發生並不違背其本意者」為間接故
      意；又金融機構之帳戶為個人理財之工具，為便利大眾使
      用此一理財工具，以資活絡資金供需，對於申請開設金融
      帳戶並無設有任何特殊之限制，一般民眾皆能自由申請開
      戶，並得同時在不同金融機構申請多數存款帳戶使用，乃
      眾所周知之事實。依一般人之社會生活經驗，倘係經由合
      法管道之收入或支出，其於金融帳戶之存放及提領，本可
      自行向金融行庫開立帳戶後使用，殊無大費周章使用他人
      帳戶之必要，況且近來類如刮刮樂、退稅轉帳、網拍購物
      等詐騙案件層出不窮，詐騙集團多利用人頭帳戶做為出入
      帳戶，不僅廣為媒體所披載，亦經政府一再宣導提醒注意
      ，尤以現今各地金融機構所設自動提款機莫不設定轉帳之
      警示畫面，或張貼警示標語，促請使用大眾注意，衡諸目
      前社會以電視、報紙甚至網路等管道流通資訊之普及程度
      ，以及使用自動提款機從事提款、轉帳交易之頻繁，苟見
      有陌生人不思以自己名義申請開立帳戶，反而向不特定人
      蒐集、承租或收購他人之金融機構帳戶使用，帳戶所有人
      焉能安心將其帳戶交付收購帳戶之人，而絲毫未加懷疑其
      收集帳戶之目的即在於詐取他人財物？蓋一般人均有妥為
      保管其帳戶及防止他人任意使用之認識，縱在特殊情況偶
      需交付他人使用，亦必深入瞭解用途及合理性，始予提供
      ，且該等專有物品如落入不明人士手中，極易被利用作為
      與財產有關之犯罪工具，此為吾人依一般生活認知所易於
      體察之常識。若有他人無正當理由，索求使用他人帳戶，
      客觀上當可預見其目的係為供某筆資金存入後再行領出之
      用，且該筆資金之存入及提領過程，係有意隱瞞行為人之
      身分，此乃極易瞭解之事，是以，被告應知詐騙集團多以
      蒐集他人帳戶供作詐騙被害人匯款之犯罪工具，故被告當
      可預見其將帳戶存摺與提款卡提供予陌生之不詳姓名年籍
      成年之詐騙集團成員使用，將幫助他人實施犯罪，惟被告
      卻仍執意將存摺及提款卡交付予該不詳姓名年籍成年之詐
      騙集團成員，足見其帳戶遭不法利用向人詐騙財物或恐嚇
      取財之結果並不違背其本意，被告有幫助詐欺取財、恐嚇
      取財之不確定故意，堪予認定。至被告交付上開存摺、提
      款卡、密碼及印章等物，既非詐欺取財罪、恐嚇取財罪之
      構成要件行為，且查無任何證據足資證明被告與該不詳姓
      名年籍成年之詐騙集團成員間有何共同詐欺取財、恐嚇取
      財之犯意聯絡，被告僅係單純提供該帳戶之存摺、提款卡
      、密碼及印章，並未參與訛騙被害人之詐欺取財或恐嚇被
      害人之恐嚇取財構成要件行為，主觀上僅係基於幫助該犯
      罪者之意思，應屬無疑。從而，本件事證明確，被告上開
      犯行，洵堪認定。
二、按以恐嚇使人將物交付，有時固亦含有詐欺性質，但與詐欺
    罪之區別，則在有無施用威嚇，使人心生畏懼之情形為斷。
    又恐嚇罪質，非不含有詐欺性，其與詐欺罪之區別，係在行
    為人對於被害人所用之手段，僅使其陷於錯誤者，為詐欺，
    使發生畏懼心者，為恐嚇，最高法院二十八年上字第一二三
    八號、三十年上字第六六八號判例意旨可資參照。是詐欺取
    財罪與恐嚇取財罪，所保護之法益雖均為財產法益，並均附
    隨保障財產處分之自由法益，且雖均以行為人「意圖為自己
    或第三人不法之所有」，及「使人交付財物」為構成要件，
    然細究立法者所制定之條文內涵，其所保護財產處分之自由
    法益仍有層次上之差異，其所不同者，即為「行為人之行為
    及因此造成被害人產生何種心理影響而決定交付財物」，此
    亦為區別詐欺取財與恐嚇取財之判斷核心；倘行為人係單純
    施以詐術，而被害人依其充分之自由意識（不涉及被害人是
    否有足夠之知識及資訊可參考）判斷後仍陷於錯誤，致自願
    性的決定交付財物，即屬詐欺取財；反之，倘行為人係以使
    被害人心生畏懼以壓制其自由意識之方式（不論手段是否涉
    及欺騙），使被害人在恐懼之心理強制下不得已而交付財物
    ，即屬恐嚇取財。是本件犯罪集團以「你大哥陳進華欠我們
    九十餘萬元，你要先匯款過來，否則我們將會對你大哥不利
    」之言語通知被害人，其所稱內容雖非真實，但其目的顯然
    係以此一恐嚇性之言語內容，使被害人心生畏懼而壓制其自
    由決定之意識，不得不交付財物，應屬恐嚇取財無疑。
三、本件被告僅交付存摺、印章、提款卡及提款卡密碼予該姓名
    、年籍不詳之成年男子，雖並未參與上開恐嚇取財及詐欺取
    財犯罪之構成要件行為，然其顯係以幫助他人犯罪之意思，
    實施恐嚇取財、詐欺取財構成要件以外之行為，且其以前開
    一交付存摺、提款卡及提款卡密碼、印章之幫助行為，幫助
    該不詳姓名、年籍之成年男子及其所屬之犯罪集團犯前開恐
    嚇取財及詐欺取財犯行，自應構成幫助恐嚇取財及詐欺取財
    之犯罪。故核被告所為，係犯刑法第三十條第一項前段、第
    三百四十六條第一項之幫助恐嚇取財罪及刑法第三十條第一
    項前段、第三百三十九條第一項之幫助詐欺取財罪。被告以
    一交付郵局帳戶予不詳姓名、年藉之成年人之行為，幫助所
    屬集團成員分別對被害人曾美麗為詐欺取財及對被害人乙○
    ○為恐嚇取財，其以一行為觸犯上開幫助詐欺取財罪名及幫
    助恐嚇取財罪名，為想像競合犯，依刑法第五十五條前段之
    規定，論以一幫助恐嚇取財既遂罪。又被告係幫助他人犯罪
    ，應依刑法第三十條第二項之規定，減輕其刑。原審判決論
    以被告幫助恐嚇取財罪刑，固非無見，然未及審酌有移送併
    辦之被害人曾美麗遭受詐欺取財部分，尚有未洽，上訴意旨
    亦指摘及此，自應將原審判決撤銷改判。爰審酌被告任意提
    供帳戶予不法份子使用，且其所提供帳戶非惟幫助該集團成
    員遂行恐嚇取財及詐欺取財目的，同時使恐嚇、詐欺者得以
    隱匿其真實身分，減少遭查獲之風險，愈使其肆無忌憚，加
    深犯罪之猖獗，致使社會經濟遭受重大危害，及其犯罪後之
    態度等一切情狀，量處如主文第二項所示之刑，並依刑法第
    四十一條第一項前段之規定諭知易科罰金之折算標準，以資
    懲儆。
據上論斷，應依刑事訴訟法第四百五十五條之一第一項、第三項
、第三百六十九條第一項前段、第三百六十四條、第二百九十九
條第一項前段，刑法第三百四十六條第一項、第三百三十九條第
一項、第五十五條、第三十條第一項前段、第二項、第四十一條
第一項前段，刑法施行法第一條之一，判決如主文。
本件經檢察官張聖傳到庭執行職務。
中    華    民    國    97    年    8     月    5     日
                        台灣彰化地方法院刑事第二庭
                            審判長法官  石馨文
                            法      官  黃齡玉
                            法      官  尚安雅
以上正本證明與原本無異。
本件不得上訴。
中    華    民    國    97    年    8     月    6     日
                            書  記  官  洪年慶
附錄論罪科刑法條:
刑法第三百三十九條刑法第三百四十六條


司法院資訊處製作；財團法人民間司法改革基金會備份。
